臺灣高等法院臺南分院民事判決　九十一年度上字第一一六號　 Ｋ
　　　上　訴　人　聯邦票券金融股份有限公司高雄分公司
　　　法定代理人　乙　○　○
　　　被　上訴人　甲　○　○
　　　被　上訴人　丙　○　○
右當事人間請求撤銷不動產贈與行為事件，上訴人對於中華民國九十一年四月三十日
臺灣臺南地方法院第一審判決（九十年度訴字第三四七號），提起上訴，本院判決如
左：
    主    文
上訴駁回。
第二審訴訟費用由上訴人負擔。
    事    實
甲、上訴人方面：
一、聲明：求為判決：
（一）原判決廢棄。
（二）被上訴人甲○○所有坐落台南縣仁德鄉○路○段九四七地號（面積二五八八平
      方公尺）、九四七之二地號（二三九平方公尺）、地目建，權利範圍各二分之
      一，於八十九年十二月十六日以夫妻贈與為原因移轉登記予被上訴人丙○○之
      贈與行為應予撤銷，並塗銷其所有權移轉登記。
（三）第一、二審訴訟費用由被上訴人負擔。
二、陳述：除與原判決記載相同者，予以引用外，補稱：
（一）原審駁回上訴人之起訴，無非以：被上訴人甲○○積欠上訴人之債務為八百萬
　　　元，而上訴人就上開八百萬元債權有價值八百三十四萬二千元之抵押物作為擔
　　　保，縱扣除前所估算之土地增值稅十二萬五千元後，上開擔保物尚有八百二十
　　　一萬七千元之價值，仍足夠清償被上訴人甲○○積欠上訴人之債務八百萬元，
　　　是被上訴人抗辯其為系爭贈與行為時，上開八百萬元債權之擔保物價值足供擔
　　　保所設定之抵押權等語，應堪採信。且利息、遲延利息、違約金亦係贈與行為
　　　發生後所產生，亦不得併入計算，為其主要依據。
（二）惟按民法第二百四十四條第一項之撤銷權僅規定「債務人所為之無償行為，有
      害及債權者，債權人得聲請法院撤銷之」，並未明定「有害無償行為」之時間
      以何為認定標準，始得據以行使撤銷權，其是否為權利移轉時？或權利被拍賣
　　　（執行）時？甚有疑義。唯一般而論債權人之所以要求債務人除提供不動產設
　　　定抵押權以為擔保外，又請求債務人提供人的擔保即連帶保證人，自係恐其債
　　　權於清償期屆至時，因抵押物之市價下跌不能獲致全部之清償，仍得再向其連
      帶保證人之財產求償，否則債權人於設定抵押權外，又何需另尋連帶保證人以
      保其債權？苟撤銷權之行使，限於債務人為無償行為時，債務人之財產狀況為
      準，則無異鼓勵債務人一經成立債之關係後，立即將一部份財產為脫產行為，
　　　以避債權清償期屆至時，因物價波動致其全部財產以之清償債權。此不僅有失
　　　法律設置連帶保證制度之旨趣，且亦有違交易之公平正義，有何誠信原則之可
　　　言？由是觀之，撤銷權之行使，應以債權清償期屆至時之狀態，或債權人實行
　　　債權時擔保物實際拍定之金額為準，以免狡點之徒有可乘之機而害及交易之安
　　　全。本件被上訴人應負債務為本金八百萬元，迄九十一年五月三十日為上訴人
　　　拍定日止尚欠利息七十三萬三千七百十四元，共八百七十三萬三千七百十四元
　　　，有計算表在卷可稽，而系爭不動產僅以五百十一萬五千七百五十七元經拍定
　　　，有原審法院九十年度執字第一三二○四號強制執行金額計算書分配表影本乙
　　　紙附呈可稽，繫案執行不動產，顯然已不足抵償已屆債權清償期之本金、利息
　　　及相關費用等負債。原審認定擔保物之價值超過其債務額，顯然違誤。
（三）以時間點來論斷被上訴人甲○○係蓄意脫產：
　　　1.查茂慶建設股份有限公司（慶維建設關係企業、董事長同為王茂生）跳票記
        錄依財團法人金融聯合徵信中心記錄，其首筆退票日期為八十九年十月三十
        一日。
      2.八十九年十一月二十日於上訴人公司到期之商業本票跳票（金額：捌佰萬元
        ）。
      3.八十九年十一月二十七日與被上訴人甲○○之父林永昶（該已自加拿大返國
        ）會面，其同意不再堅持擔保品售價，會透過其私人管道及委託仲介盡力促
        銷該擔保品，後續亦數次與其父聯繫，惟該父表示房市景氣不好，故一直未
        售出。
      4.本案爭議之標的座落仁德鄉○路○段地號九四七及九四七之二等二筆土地，
　　　　於八十九年十二月十五日時仍屬於甲○○所有，嗣於九十年二月十九日時該
　　　　筆不動產以贈與方式移轉予其妻（原因發生日期與該集團退票之後數天，明
　　　　顯為有意脫產），故由時間來看，被上訴人甲○○在了解茂慶公司發生財務
　　　　危機後，又在其父林永昶（前建設公司業者）之經驗評估及了解擔保品無法
　　　　售出之情況下，八十九年十一月二十日辦理移轉並於八十九年十二月十六日
　　　　將其名下不動產以贈與方式移轉其妻，又因該父使用施延戰術，致使上訴人
　　　　公司無法於第一時間將其連保人甲○○之名下財產進行假扣押，以保全債權
　　　　，明顯已違害債權之實。
（四）有關最高法院五十九年度台上字第三一三號判例參照，其所稱「擔保物之價值
      超過其債務額」，地方法院既以債權人實行債權時，其鑑定價值為準，就應將
      其債務亦追溯至鑑價時（即九十年八月二十八日），而不應該以其移轉時未積
      欠利息（即八十九年十一月二十日），而將利息與違約金全部都忽略，似乎有
      欠公平，因二個時點之價值是不一樣的，主張將評估點之所有因素必須全部考
      慮進去。另既然以執行處強制執行事件為評估之基礎，許正傑建築師事務所所
　　　鑑定之價值為參考來評估，何不以執行處之拍定結果更確定來評估，更能明白
      看出是否有詐害債權。
三、證據：除援用第一審所提證據外，另提出財團法人金融聯合徵信中心資料影本兩
    紙。台南地方法院民事執行處九十年度執字第一三二○四號強制執行金額計算書
    分配表影本乙紙。
乙、被上訴人方面：
一、聲明：求為判決：
（一）駁回上訴。
（二）第二審訴訟費用由上訴人負擔。
二、陳述：除與原判決記載相同者，予以引用之外，補稱：
（一）上訴人提出九十一年七月二十九日上訴理由狀無非以：撤銷權之行使，應以債
      權清償期屆至時之狀態，或債權人實行債權時擔保物實拍定之金額為準，以免
      害及交易安全。被上訴人應負債務為本金八百萬元，至九十一年五月三十日伊
      拍定日止之利息，共八百七十三萬三千七百一十四元，而系爭不動產僅以五百
      一十一萬五千七百五十七元經拍定，繫案執行不動產，已不足抵償已屆債權清
      償期之本金、利息及相（關）費用等負債，原審認擔保物之價值超過其債務，
      顯然違法云云。
（二）然，按「有害及債權之事實，必須於行為時存在，倘債務人於行為時仍有足以
　　　清償債務之財產，僅因日後之經濟變動，致債務人財產減少者，尚難認該行為
　　　係有害債權之行為。」（最高法院七十七年度台上字第七八四號判決參照）、
　　　「債務人之行為是否有損害於債權之權利，應以行為時為準」（最高法院六十
　　　年度台上字第一八八七號判決參照）、「債務不能清償債務，而將其不動產賣
　　　與債權人中之一人，以所得之價金對於該債權人清償債務，須其對價低於該不
　　　動產之客觀價格，始能認為有損害於他債權人之權利：其對價是否相當，並應
　　　以買賣當時之價格為準。」（最高法院八十九年度台上字第二四九一號判決參
　　　照）。惟查：
      1.本件縱被上訴人甲○○積欠上訴人八百萬元之票款債務，然其尚有擔保物（
        即坐落台南市○區○○段一九九地號土地，及其上五二七九建號即門牌號碼
　　　　台南市○○路三四五巷四一建物）。雖甲○○將所有坐落台南縣仁德鄉○路
　　　　○段九四七地號、九四七之二地號，權利範圍各二分之一之土地二筆，於八
　　　　十九年十一月二十日贈與丙○○，並於八十九年十二月十五日申請移轉登記
　　　　，於八十九年十二月十六日登記完畢，惟前揭擔保物之房地於原法院民事執
　　　　行處九十年度執字第一三二○四號強制執行事件囑託鑑價，其時值共計八百
　　　　三十四萬二千元，有該等時值鑑定書二份可稽。
      2.基右，甲○○所贈與行為時，其尚有前揭擔保物之價值高於所負債務額，亦
        尚有足以清償債務之財產，不生有害債權之行為之情事。
      3.又依前揭最高法院判決意旨，債務人之行為，是否有損害債權人之權利，應
　　　　以行為時為準，則甲○○為贈與時，尚有擔保物足供清償債務，是上訴人如
　　　　前所稱以清償期屆至之狀態或債權人實行債務時擔保物實際拍定之金額為準
　　　　，顯非的論。
（三）按「債權人行使撤銷權，以其債權於債務人為詐害行為時，業已存在為限，若
      債務人詐害行為時，其債權尚未發生，自不許其時尚非債權之人，於嗣後取得
      債權時，溯及地行使債權。」（最高法院六十二年度台上字第二六○九號判例
      參照），本件上訴人稱被上訴人負債為本金八百萬元，迄九十一年五月三十日
      為伊拍定日止尚欠利息七十三萬三千七百一十四元，共計八百七十三萬三千七
      百一十四元，而系爭不動產（按指前揭擔保物）僅以五百一十一萬五千七百五
      十七元經拍定云云。
      然查：
　　1.依上訴人提出之強制執行金額計算書分配表所載，該所謂「利息七十三萬三千
　　　七百一十四元」係發生於自八十九年十一月二十日至九十一年五月三十日止之
　　　期間，則此利息係甲○○為贈與後所發生，於其行為時尚未發生，亦即此利息
　　　係嗣後取得者，自不能併入本金債權予以相加計算而溯及地被認為係上訴人行
　　　使撤銷權所主張之債權。
　　2.右揭強制執行事件，其賣出價額為五百三十四萬五千元，而非為「五百一十一
　　　萬五千七百五十七元」（此數額乃係聯邦票券金融股份有限公司之分配金額）
　　　。又，該強制執行事件應係債權人承受取得不動產，此參該分配表附註欄載「
　　　二、債權人聯邦票券須補繳壹拾陸萬肆仟零肆拾參元方得領取權利移轉證明書
　　　。」亦得明之。故上訴人稱系爭不動產以「五百一十一萬五千七百五十七元經
　　　拍定」等語，已有誤解，併此明。
　　3.縱前揭擔保物嗣後以五百三十四萬五千元賣出，然此乃債務人日後之經濟變動
　　　所致，亦難謂溯及地認甲○○所為贈與係有害債權之行為。
　　4.綜上所陳，縱被告甲○○有積欠八百萬元債務，然是否有害及債權之情事，應
　　　以行為時為準，是被告為移轉行為時，其不動產之價值尚足以清償債務，尚難
　　　認係有害債權之行為，故本件上訴，應無理由。
三、證據：援用第一審所提證據。
    理    由
一、本件上訴人起訴主張：上訴人持有被上訴人甲○○及訴外人慶維建設有限公司（
    以下簡稱慶維公司）、王茂生等共同簽發，發票日為民國八十八年八月二十日，
    到期日授權上訴人自行填載，面額為新台幣（下同）八百萬元，免除作成拒絕證
    書之本票乙紙，經上訴人於八十九年十一月二十日提示不獲付款，被上訴人甲○
    ○即債務人目前尚欠八百萬元。按票據係無因證券，在票據上簽名者，依票上所
    載文義負責，票據法第五條第一項定有明文，被上訴人甲○○與訴外人慶維建設
    有限公司及王茂生於系爭本票上簽名，自應依票上所載文義連帶負責，查被上訴
    人甲○○並授權訴外人王茂生辦理貸款事宜，此有中華民國駐溫哥華台北經濟文
    化辦事處所出具之證明書可稽，故舉凡簽具本票、約定書、借據等，均屬與金融
    機構貸款所不可或缺之程序，本票應記載事項之填載，亦在授權範圍內，自不待
    言。被上訴人甲○○與訴外人等除共同簽發本票外，並擔任訴外人慶維公司委任
    保證發行商業本票之連帶保證人，然上訴人於八十九年十一月十二日提示不獲付
    款，此有商業本票及退票理由單可證，依票據法第一百二十四條準用第六十一條
    之規定，保證人與被保證人負同一責任。按債權人所得撤銷之債務人詐害行為，
    以債權成立後所為者為限，被上訴人甲○○於八十九年十一月二十日將系爭土地
    無償贈予丙○○，而上訴人與被上訴人之債權實已於八十七年九月一日即成立，
    僅係債務尚未屆清償期，應無礙於上訴人行使撤銷權，亦即債權若係成立於詐害
    行為之前，則被上訴人等於實施詐害行為當時，債務雖未屆清償期，債權人亦得
    行使撤銷權。次按設有質權或抵押權為擔保之債權，雖得就擔保物之賣得價金而
    受清償，惟若擔保物之賣得價金尚不足清償債務，債權人就其不足之債權額，仍
    得行使撤銷權，被上訴人甲○○雖提供座落於台南市○區○○段一九九地號之土
    地及其上建物予上訴人設定最高限額抵押權九百六十萬元，然依目前市價賣出本
    公司擔保品，已無法全數清償債權，更遑論法拍程序中，動輒二拍、三拍之情形
    ，實可確定上訴人之債權必有不足之部份，故上訴人就該不足受償之債權額，自
    得行使撤銷權。又按債務人所為之無償行為，有害及債權者，債權人得聲請法院
    撤銷之，民法第二百四十四條第一項定有明文，而有害及債權係指債務人所為之
    無償行為，致其責任財產減少，使債權不能或難於獲得清償之狀態，是以本件被
    上訴人甲○○目前定居國外，就其薪資之部份亦無從執行，致使本公司債權處於
    難於獲得清償之狀態，是故除系爭不動產外，並無其他財產可供執行，已陷於無
    資力狀態實屬顯而易見，上訴人就不足受償之債權額，自得就系爭之不動產行使
    撤銷權。被上訴人甲○○目前定居國外，除貸款事宜委託王茂生外，其他事宜均
    由其父林永昶代為處理，在慶維建設發生危機時，本公司即面訪林永昶，被上訴
    人甲○○之父林永昶即當下表示，願代為尋找買主，盡快處分設定於上訴人處分
    之擔保品，上訴人即告知可暫緩應進行之法律程序，豈料上訴人於八十九年十二
    月三十日欲實施假扣押時，始發現被上訴人甲○○所有座落於台南縣仁德鄉○路
    ○段九四七號、九四七之二號，地目建，面積二八二七平方公尺，權利範圍二分
    之一之土地，已於八十九年十一月二十日贈與其妻丙○○，並於八十九年十二月
    十六日完成登記。綜上所述，核被上訴人等所為之不動產贈與行為，顯有詐害債
    權之實，並妨害上訴人債權之行使，則上訴人自得依民法第二百四十四條第一項
    之規定行使撤銷權。八十七年八月二十日被上訴人出具授權書，委託訴外人林永
    昶先生（被上訴人甲○○父親）就坐落台南市○○段一九九、一九九之八、二○
    ○、二○○之三地號土地應有部份二分之一辦理有關土地買賣及貸款事宜，其授
    權期間係自八十七年八月二十一日至八十八年八月二十日止，有上開授權書影本
    可稽。八十七年九月四日被上訴人甲○○及訴外人慶維公司（兼法定代理人王茂
    生）即以伊等所有上開坐落台南市○○段一九九地號（面積一一五平方公尺）（
    被上訴人及訴外人王茂生權利範圍各二分之一），及其上五二七九建號，門牌號
    碼台南市○○路三四五巷四一號（登記名義人為慶維公司），辦理以上訴人公司
    為抵押債權人，權利存續期間自八十七年九月四日至一一七年九月四日，最高限
　　額九百六十萬元之抵押權設定外，同時並於八十七年九月一日由訴外人林永昶依
　　授權意旨代理被上訴人甲○○簽發面額八百萬元之本票，予上訴人公司收執以為
　　憑藉，屆期未經清償以換單方式轉換「委任保證發行商業本票約定書」（期間八
　　十八年八月二十五日至八十九年八月二十四日）及另行簽發八十八年八月二十日
　　為發票日之新本票。詎訴外人慶維公司委任上訴人公司保證發行以八十九年八月
　　二十二為發票日，以聯邦商業銀行台南分行為擔當付款人，且經上訴人公司墊付
　　同額款項之商業本票經上訴人公司承銷發行後於八十九年十一月二十日提示不獲
　　兌現，依上開「委任保證發行商業本票約定書」規定，被上訴人自應負保證責任
　　，因此：(1)八十八年八月二十日訴外人王茂生依授權書內容以被上訴人甲○○代
　　理人名義簽發面額八百萬元本票乙紙交予上訴人公司，係沿襲上開借貸行為，其
　　何無權代理可言？被上訴人辯稱伊僅授權辦理貸款事宜，顯與本票委任保證發行
　　商業本票契約無涉云云，似屬無據。(2)比較被上訴人甲○○前後兩次經「中華民
　　國駐溫哥華台北經濟文化辦事處」認證之「授權書」，可知：八十七年八月二
　　十日被授權人林永昶（八十七年九月一日簽發本票，「甲○○」印章係印鑑章）
　　八十八年八月二十日被授權人王茂生（八十八年八月二十日簽發本票，「甲○
　　○」印章非印鑑章）而其被授權範圍係「辦理台南市○○段一九九等地號之貸款
　　事項」則均相同顯然八十八年八月二十日王茂生代理被上訴人甲○○為共同發票
　　人之本票，應係本諸被上訴人甲○○之授權，無偽造之嫌。被上訴人甲○○授權
　　訴外人王茂生向上訴人辦理貸款事宜，依一般金融實務運作上，該授權之內容均
　　包括簽具本票、約定書、借據等，亦即概括之授權，若有限縮授權範圍或內容之
　　表示者，自應於該授權書上說明授權之範圍或內容，今該授權書並未記載有部份
　　授權之情形，故上訴人及任何善意之第三人均可為完全之授權。上訴人於八十九
　　年十二月二十八日對被上訴人甲○○及訴外人慶維公司、王茂生三人聲請本票裁
　　定，並於九十年一月三十一日收取該裁定，按被上訴人甲○○若對於該本票有異
　　議，自可提起抗告或另提起確認該本票債權不存在之訴，而非在本訴爭執債權存
　　在與否。有關被上訴人爭執該本票未向發票人提示一事，按商業本票與一般本票
　　在實務上運作之方式本有所不同，商業本票之發行對象僅限於法人，其提示亦係
　　向應付款之金融機構提示，故自然人就該商業本票係負連帶保證人之責任，此有
　　委任保證發行商業本票約定書可稽，故商業本票在實務上實不須向被上訴人提示
　　，上訴人於八十九年十一月十二日向付款金融機構提示不獲付款，此有商業本票
　　及退票理由單為憑。綜上所述，上訴人對被上訴人之債權實屬無疑，並踐行商業
　　本票提示之程序，被上訴人爭執該商業本票未向本人提示一事，似對實務上商業
　　本票運作有所誤解，故針對被上訴人等所為之不動產贈與行為，自得依民法第二
　　百四十四條第一項之規定行使撤銷權。再者，被上訴人所簽發面額八百萬元本票
　　，其發票日為八十八年八月二十日，有本票影本附卷可稽，被上訴人主張上開本
　　票未填載發票日應屬無效云云，似有誤會。又上開本票因被上訴人不在國內，以
　　可歸責於被上訴人之事由，肇致上訴人公司無法為付款提示，其咎非在上訴人公
　　司，被上訴人執以為未提示抗辯，自難採信，且上訴人公司提起本件訴訟後，被
　　上訴人有委請代理人出庭應訊，顯然伊知悉上訴人起訴之請求，上訴人公司爰另
　　主張以起訴狀繕本之送達為付款提示之意思表示。被上訴人第一次簽訂「委任保
　　證發行商業本票約定書」之時間係八十七年九月一日（期間自八十七年九月一日
　　至八十八年八月二十四日），同日簽訂第一張本票（發票日為八十七年九月一日
　　），俟上開「約定書」到期前，於八十八年八月二十日換約（期間自八十八年八
　　月二十五日至八十九年八月二十四日），同日再簽訂第二張本票（發票日為八十
　　八年八月二十日）而抵押權設定契約因作業及送件影響，延滯至八十七年九月四
　　日始送件，乃以該日為抵押權存續期間起始日，綜觀而言實無扞格齟齬，被上訴
　　人對於金融機關作業似有曲解。求為命原判決廢棄，暨被上訴人甲○○所有坐落
　　台南縣仁德鄉○路○段九四七地號（面積二五八八平方公尺）、九四七之二地號
　　（二三九平方公尺）、地目建，權利範圍各二分之一，於八十九年十二月十六日
　　以夫妻贈與為原因移轉登記予被上訴人丙○○之贈與行為應予撤銷，並塗銷其所
　　有權移轉登記之判決云云。
二、被上訴人則以：本件中被上訴人甲○○自八十七年十一月十八日出國迄今九十年
    三月間止，人未在國內，則上訴人迄無從親自持系爭本票向被上訴人甲○○為付
    款之提示，是上訴人謂伊於八十九年十一月二十日提示不獲付款乙節，顯非真實
    。故系爭本票縱非無效，但上訴人不為付款之提示，業不得向甲○○請求給付票
    款，因之，其票款債權既尚未發生，上訴人亦不得行使前揭撤銷權。甲○○於八
    十九年十一月二十日將系爭土地贈與予丙○○，但其時上訴人尚未向甲○○提示
    系爭本票，其債權尚未發生，上訴人若於嗣後提示系爭本票而取得債權時，亦不
    能溯及地行使撤銷權。況查，被上訴人甲○○尚有提供台南市○區○○段一九九
    地號土地及同段一五二七九建號建物予上訴人設定最高限額九百六十萬元之抵押
    權，就此擔保物，上訴人既願以設定最高達九百六十萬元，足見該擔保物應有九
    百六十萬元之價值，況就此擔保物，經台灣台南地方法院執行處囑託鑑價機關鑑
    價之結果，上開土地及建物之價值合計高達八百三十四萬二千元，是其擔保物之
　　價值既超過其如前八百萬元之債權額，自毋庸行使撤銷權。按債務人已為之無償
　　行為「有害及債權者」，債權人得聲請法院撤銷之，民法第二百四十四條第一項
　　定有明文。是以，債務人若尚有資力，而僅就其財產之一部對他人為無償行為，
　　倘有其他財產足供清償債權人之債權者，顯無害及債權之危險，自不許債權人行
　　使撤銷權。則本件上訴人起訴援引四十五年度台上字第一三一六號判例，主張債
　　務人之財產是否因其詐害行為而增減，均不影響債權人撤銷權之行使，顯有誤解
　　：蓋該判例係針對「特定物債權」之債權人，行使撤銷權，並不以債務人因其行
　　為致陷於無資力為限。然本件並非特定物債權，並不得援引該判例；又該判例已
　　因八十八年四月民法修正後增訂第二百四十四條第三項，而不再適用，綜上所言
　　，新法修後，不問特定物之債或非特定物之債均以債務人已陷於無資力為必要，
　　則本件債務人並非陷於無資力狀態，債權人自不得行使撤銷權。至上訴人主張被
　　上訴人甲○○授權訴外人王茂生辦理貸款事宜，故舉凡簽具本票、約定書、借據
　　等，均屬與金融機構貸款所不可或缺之程序，本票應記事項之填載，亦在授權範
　　圍內等語。然查：被上訴人甲○○係因辦理貸款事宜，始出具授權書於訴外人王
　　茂生，並未有授權王茂生代理簽發本票，蓋現行銀行法規中並無規定簽發本票係
　　辦理貸款之必要程序，上訴人主張顯然依法無據，況被上訴人已提供不動產設定
　　最高限額九百六十萬元之抵押權，又何須再簽發八百萬元本票，顯屬伊片面之詞
　　，不值採信。又上訴人謂：被上訴人甲○○擔任訴外人慶維建設有限公司，委任
　　保證發行商業本票之連帶保證人，然伊於八十九年十一月二十日提示不獲付款，
　　被上訴人應與被保證人負同一責任云云。然查：由卷內上訴人公司之委任保證發
　　行商業本票約定書（委任人慶維建設有限公司、委任保證額度為八百萬元、簽訂
　　日期為八十八年八月二十日、被上訴人甲○○之簽名係由王茂生以代理人身份代
　　簽）觀之，與上訴人起訴所提出本票之發票人、發票金額、發票日期、及代理人
　　簽名均相同，足見該本票應係與委任保證發行商業本票契約（下稱委託保證契約
　　）而同時簽發，然被上訴人甲○○從未授權王茂生以代理人身份，代為同意擔任
　　該契約之連帶保證人，王茂生擅自以被上訴人甲○○之名義，訂立委託保證契約
　　，並簽發本票，顯係無權代理，並已觸犯刑法偽造文書罪嫌。被上訴人甲○○於
　　八十七年八月二十日授權王茂生辦理有關土地買賣及辦理貸款事宜，係因被上訴
　　人甲○○及與王茂生兩人共有台南市○○段一九九、一九七之八、二００、二０
　　０之三地號之土地，而被上訴人甲○○於八十七年出國迄今，均未返台，是出國
　　前即同意王茂生得將共有之數筆土地出賣，再將價金交付被上訴人甲○○，嗣因
　　王茂生向被上訴人甲○○稱急需用錢，商請被上訴人甲○○同意將尚未出賣之新
　　東段一九九地號土地借其向金融機構辦理抵押貸款，被上訴人甲○○始於加拿大
　　出具授權書授權王茂生得將上開不動產出賣或辦理貸款，此由上訴人所提出之授
　　權書上所記載「房地標示及權利範圍：台南市○○段一九九號、一九七之八、二
　　００、二００之三地號，二分之一。授權事項：有關土地買賣及辦理貸款事宜。
　　」可稽。被上訴人甲○○全係基於好友情誼，信任王茂生，始願出具授權書，授
　　權將其共有土地供王茂生辦理抵押貸款，詎料，王茂生竟背信忘義，未經被上訴
    人甲○○同意，擅自以被上訴人甲○○代理人之名義，擔任其所訂立委託保證契
    約之連帶保證人，並簽發本票，顯係無權代理，並已觸犯刑法上偽造文書罪，被
　　上訴人甲○○不同意該代理行為，對王茂生之行為已另案追訴。又上訴人稱比較
　　甲○○前後兩次就「中華民國駐溫哥華台北經濟文化辦事處」之「授權書」可知
　　，被授權範圍均為「辦理台南市○○段一九九等地號之貸款事項」，八十八年八
　　月二十日王茂生代理甲○○為共同發票人之本票，應無偽造之嫌等語。然查：上
　　開授權書僅授權辦理貸款事宜，顯然與本票、委任保證發行商業本票契約無涉，
　　上訴人亦未能證明被上訴人甲○○同意擔任連帶保證人或授權由王茂生代理簽定
　　保證契約，則王茂生個人偽造文書之行為，顯然與被上訴人甲○○無關。而原審
　　法院於九十年九月十一日審理時所提示之八十七年九月一日之本票，係被上訴人
　　甲○○受王茂生詐欺所為之意思表示，蓋王茂生商請被上訴人提供系爭土地設定
　　抵押辦理貸款，惟王茂生辦理之最高限額抵押權設定期間為八十七年九月四日，
　　之前所發生之債權應不在擔保範圍內，亦即當時被上訴人提供給被上訴人簽的文
　　件與系爭土地設定抵押權並無關係，然王茂生向被上訴人之父訛稱該文件均係辦
　　理抵押貸款之文件，使被上訴人之父受詐欺而簽署，被上訴人僅同意提供土地設
　　定抵押，並未授權簽發本票。被上訴人所出具之授權書，載明授權範圍僅限於土
　　地買賣及辦理貸款事宜，並未授權他人代為簽發本票，且上訴人亦未能舉證證明
　　被上訴人有授權王茂生簽發本票，若上訴人受王茂生之詐欺或因王茂生之無權代
　　理行為受有損害，亦係上訴人對王茂生求償問題，自與被上訴人無關。末按債務
　　人「資力算定之時期」亦即有害債權之事實，需於「行為時」存在，且債權人於
　　行使撤銷權時，債務人已處於無資力狀態，倘債務人於行為時，尚有資力，縱其
　　結果致債務人之財產日形減少（例如：日後地價暴跌），仍不得行使撤銷權（請
　　參照孫森焱大法官，民法債權總論下冊，第六五一頁，修正後新版）。是以，本
　　件被上訴人為贈與行為時，依當時房地產之價格，擔保物之價值當高於八百三十
　　四萬二千元以上，足供擔保所設定之抵押債權，雖因日後地價持續下跌，但仍不
　　得謂被上訴人當時已陷於無資力狀態。次按若債務人為詐害行為時，其債權尚未
　　發生，自不許時尚非債權人之人，於嗣後取得債權時，溯及的行使撤銷權（最高
　　法院六十二年台上字第二六０九號判例參照）。是本件被上訴人為贈與行為時，
　　慶維公司尚未積欠上開利息，上訴人公司當時應能及時實行抵押權清償其債權，
　　然上訴人不為，反而巧立債權名目向被上訴人之財產實施假處分（此部分損害被
　　上訴人將另行求償），上訴人公司當不得以事後成立之利息債權，用以主張本件
　　之撤銷權等語，資為抗辯。
三、兩造不爭執之事實：
（一）被上訴人甲○○委由代理人林永昶與訴外人慶維公司、王茂生共同簽發發票日
　　　為八十七年九月一日、票額八百萬元之本票，上開本票之票款並未清償。
（二）被上訴人甲○○於八十七年八月二十日出具授權書，授權訴外人林永昶就坐落
      台南市○○段一九九、一九七之八、二００、二００之三地號土地應有部分二
      分之一，處理有關土地買賣及辦理貸款事宜，上開授權書並經中華民國駐溫哥
      華台北經濟文化辦事處認證為被上訴人甲○○親自簽字。
（三）被上訴人甲○○於八十八年八月十日出具授權書，授權訴外人王茂生就坐落台
      南市○○段一九九、一九七之八、二００、二００之三地號土地應有部分二分
      之一，辦理貸款事宜，上開授權書並經中華民國駐溫哥華台北經濟文化辦事處
      認證為被上訴人甲○○親自簽字。
（四）系爭發票日為八十八年八月二十日、面額八百萬元之本票債權，有坐落台南市
      ○區○○段一九九地號土地及其上五二七九建號即門牌號碼台南市○○路三四
      五巷四十一號建物為擔保，共同設定最高限額九百六十萬元、債權範圍為全部
      之第一順位抵押權予上訴人。
（五）坐落台南市○區○○段一九九地號土地及其上五二七九建號即門牌號碼台南市
　　　○○路三四五巷四十一號建物，經原審法院民事執行處九十年度執字第一三二
　　　０四號強制執行事件囑由許正傑建築師事務所鑑定其時值分別為四百十八萬六
　　　千元、四百十五萬六千元，二者共計為八百三十四萬二千元。
（六）坐落台南市○區○○段一九九地號土地，其土地移轉現值如為四百十八萬六千
　　　元，則在九十一年二月一日後，其土地增值稅額約十二萬五千元。
（七）系爭發票日為八十八年八月二十日、面額八百萬元之本票債權，訴外人慶維公
      司利息繳至八十九年十一月二十日，系爭八百萬元之本票債權於八十九年十一
      月二十日時尚未發生遲延利息、違約金。
（八）本件被上訴人甲○○將其所有坐落於台南縣仁德鄉○路○段九四七地號、九四
　　　七之二地號土地，權利範圍各二分之一，於八十九年十一月二十日贈與被上訴
　　　人丙○○，並於八十九年十二月十五日向台南縣歸仁地政事務所申請為移轉登
　　　記，於八十九年十二月十六日登記完畢。
四、本件兩造爭執要點在於：
（一）被上訴人甲○○是否授權訴外人王茂生與慶維公司及王茂生共同簽發系爭發票
      日為八十八年八月二十日、面額八百萬元之本票？
（二）系爭八百萬元本票債權之擔保物（即坐落台南市○區○○段一九九地號土地及
      其上五二七九建號即門牌號碼台南市○○路三四五巷四十一號建物）之價值，
      是否足以清償八百萬元之債權？
五、上訴人主張被上訴人甲○○授權訴外人王茂生與慶維公司及王茂生共同簽發系爭
    發票日為八十八年八月二十日、面額八百萬元之本票，雖為被上訴人所否認，惟
    查：
（一）被上訴人甲○○自承對其前曾委由代理人（即被上訴人甲○○之父）林永昶與
      訴外人慶維公司、王茂生共同簽發發票日為八十七年九月一日、票額八百萬元
      之本票，被上訴人甲○○雖又辯稱其父林永昶係受詐欺而簽署云云，惟為上訴
      人所否認，被上訴人復未能舉證證明其父林永昶確有受詐欺之情事存在，所辯
      即無足採。被上訴人甲○○既自承對其前曾委由代理人（即被上訴人甲○○之
      父）林永昶與訴外人慶維公司、王茂生共同簽發發票日為八十七年九月一日、
      票額八百萬元之本票，並同時提供坐落台南市○區○○段一九九地號土地及其
      上五二七九建號即門牌號碼台南市○○路三四五巷四十一號建物為擔保，共同
      設定最高限額九百六十萬元、債權範圍為全部之抵押權予上訴人，該八百萬元
      之本票並未清償，而本件上訴人主張其對被上訴人甲○○之八百萬元之本票債
      權僅有一個，且本件系爭發票日為八十八年八月二十日、面額八百萬元之本票
      債權亦係以上開不動產設定最高限額九百六十萬元之第一順位抵押權作為擔保
      ，是上訴人稱本件系爭發票日為八十八年八月二十日、面額八百萬元之本票係
      因上開發票日為八十七年九月一日之八百萬元本票換票而來等語，應堪採信。
（二）在被上訴人甲○○委由代理人林永昶與訴外人慶維公司、王茂生共同簽發發票
      日為八十七年九月一日、票額八百萬元之本票之前，被上訴人甲○○曾於八十
      七年八月二十日出具授權書，授權訴外人林永昶就坐落台南市○○段一九九、
      一九七之八、二００、二００之三地號土地應有部分二分之一，處理有關土地
      買賣及辦理貸款事宜；而本件系爭發票日為八十八年八月二十日、面額八百萬
      元之本票在發票日之前，被上訴人甲○○亦於八十八年八月十日出具授權書，
      授權訴外人王茂生就坐落台南市○○段一九九、一九七之八、二００、二００
      之三地號土地應有部分二分之一，辦理貸款事宜，由前後二次被上訴人甲○○
      出具授權書及簽發本票觀之，被上訴人甲○○之授權方式相同、而時間上又相
      接續，上訴人主張被上訴人甲○○第一次於八十七年九月一日與訴外人慶維公
      司、王茂生共同簽發之八百萬元本票並未清償，屆期後，被上訴人甲○○才委
      由訴外人王茂生，與慶維公司、王茂生再共同簽發發票日為八十八年八月二十
      日之八百萬元本票以換回第一次於八十七年九月一日簽發之八百萬元本票，就
      坐落台南市○區○○段一九九地號土地及其上五二七九建號即門牌號碼台南市
      ○○路三四五巷四十一號建物為擔保，所共同設定最高限額九百六十萬元之抵
      押權即在擔保此項八百萬元本票債權等語，應堪埰信。被上訴人甲○○辯稱其
      未授權訴外人王茂生為代理人簽發系爭發票日為八十八年八月二十日之八百萬
      元本票云云，與事實不符，不足採信。又被上訴人甲○○曾以訴外人王茂生未
      經其授權簽發發票日為八十八年八月二十日之本票，涉有詐欺、偽造文書罪嫌
      為由，向臺灣臺南地方法院檢察署提出告訴，惟經檢察官偵查結果認，王茂生
      乃延續原先被上訴人甲○○之父林永昶所代理之行為，仍在本票及委任保證發
      行本票契約書代理被上訴人甲○○簽名，係抵押貸款之延續性擔保行為，屬被
      上訴人甲○○之授權範圍，而對王茂生為不起訴處分，有臺灣臺南地方法院檢
　　　察署九十一年度偵字第一七九八號檢察官不起訴處分附原審卷可稽，足證訴外
      人王茂生確係經被上訴人甲○○之授權，而代理簽發發票日為八十八年八月二
      十日、面額八百萬元之本票。
（三）按代理人於代理權限內，以本人名義所為之意思表示，直接對本人發生效力。
      民法第一百零三條第一項定有明文。又按在票據上簽名者，依票上所載文義負
      責；二人以上共同簽名時，應連帶負責。查訴外人王茂生既經被上訴人甲○○
      授權而代理簽發發票日為八十八年八月二十日、面額八百萬元之本票，被上訴
      人甲○○對系爭八百萬元之本票，依上開民法第一百零三條第一項、票據法第
      五條之規定自應與共同發票人之慶維公司、王茂生負連帶清償之責。另因被上
      訴人甲○○旅居國外，上訴人爰以本件起訴狀繕本之送達為付款提示之意思表
      示，核無不合，被上訴人抗辯系爭八百萬元之票款債權尚未發生云云，自無可
      採。
六、按債權人依民法第二百四十四條規定，撤銷債務人所為之有償或無償行為者，祇
    須具備下列之條件，（一）為債務人所為之法律行為（二）其法律行為有害於債
    權人（三）其法律行為係以財產權為目的（四）如為有償之法律行為，債務人於
    行為時，明知其行為有害於債權人，受益人於受益時，亦明知其事情。至於債務
    人之法律行為除有特別規定外，無論為債權行為抑為物權行為，均非所問，有最
    高法院四十二年台上字第三二三號判例可資參照。又按有擔保物權（抵押權、質
    權）之債權，而其擔保物之價值超過其債權額時，自毋庸行使撤銷權以資保全，
　　亦有最高法院五十九年度台上字第三一三號判例足參。又債權人行使撤銷權，以
　　其債權於債務人為詐害行為時，業已存在者為限，最高法院六十二年台上字第二
　　六０九號亦著有判例。經查本件上訴人雖主張系爭八百萬元債權之擔保物價值，
　　不足清償債務云云，惟查：
（一）坐落台南市○區○○段一九九地號土地及其上五二七九建號即門牌號碼台南市
　　　○○路三四五巷四十一號建物，經原審法院民事執行處九十年度執字第一三二
　　　０四號強制執行事件囑由許正傑建築師事務所鑑定其時值分別為四百十八萬六
　　　千元、四百十五萬六千元，二者共計為八百三十四萬二千元，有該不動產時值
　　　鑑定書影本附卷可稽，又經原審法院依職權向台南市稅捐稽徵處查明坐落台南
　　　市○區○○段一九九地號土地，其土地移轉現值如為四百十八萬六千元，則在
　　　九十一年二月一日後，其土地增值稅額約十二萬五千元，亦有該處九十一年三
　　　月六日南市稅財字第０九一０二九０三六號函在卷可憑，則系爭擔保物扣除土
　　　地增值稅後，尚有八百二十一萬七千元之價值。又被上訴人甲○○對坐落台南
　　　市○區○○段一九九地號土地雖應有部分僅有二分之一（另應有部分二分之一
　　　為王茂生所有），惟本件上訴人之抵押權權利範圍係及所有權全部，並非僅及
　　　於應有部分二分之一，有土地登記謄本可稽，是在計算上開抵押物之價值時，
　　　仍應以所有權全部為計算標準，上訴人主張應以被上訴人甲○○所有之應有部
　　　分二分之一為計算標準，顯不可採。
（二）本件被上訴人甲○○將其所有坐落於台南縣仁德鄉○路○段九四七地號、九四
      七之二地號，權利範圍各二分之一，於八十九年十一月二十日贈與被上訴人丙
      ○○，並於八十九年十二月十五日向台南縣歸仁地政事務所申請為移轉登記，
      於八十九年十二月十六日登記完畢；又系爭發票日為八十八年八月二十日、面
      額八百萬元之本票債權，訴外人慶維公司利息繳至八十九年十一月二十日，系
      爭八百萬元之本票債權於八十九年十一月二十日時尚未發生遲延利息、違約金
      ，為兩造所不爭執，則在本件被上訴人甲○○將其所有坐落於台南縣仁德鄉○
      路○段九四七地號、九四七之二地號，權利範圍各二分之一贈與被上訴人丙○
      ○之時（即八十九年十一月二十日），被上訴人甲○○積欠上訴人之債務為八
      百萬元，而上訴人系爭八百萬元之債權有價值八百三十四萬二千元之抵押物（
      即坐落台南市○區○○段一九九地號土地及其上五二七九建號即門牌號碼台南
      市○○路三四五巷四十一號建物）作為擔保，縱扣除前所估算之土地增值稅十
      二萬五千元後，上開擔保物尚有八百二十一萬七千元之價值，仍足夠清償被上
      訴人甲○○積欠上訴人之債務八百萬元，是被上訴人抗辯其為系爭贈與行為時
      ，系爭八百萬元債權之擔保物價值足供擔保所設定之抵押債權等語，應堪採信
　　　。至於上訴人主張被上訴人甲○○應負債務為本金八百萬元，迄九十一年五月
　　　三十日為上訴人拍定日止，尚欠利息七十三萬三千七百十四元云云，係上開贈
　　　與行為發生後所產生，並非在被上訴人為系爭贈與行為時即存在之債權，揆諸
　　　前開最高法院六十二年度台上字第二六０九號判例意旨，自不得併入計算，上
　　　訴人此部分主張，實無可採。
七、上訴人於本院審理時，又主張：民法第二百四十四條第一項之撤銷權僅規定「債
　　務人所為之無償行為，有害及債權者，債權人得聲請法院撤銷之」，並未明定「
　　有害無償行為」之時間以何為認定標準，始得據以行使撤銷權，其是否為權利移
　　轉時？或權利被拍賣（執行）時？甚有疑義。唯一般而論，應以債權清償期屆至
　　時之狀態，或債權人實行債權時擔保物實際拍定之金額為準，以免狡黠之徒有可
　　乘之機而害及交易之安全云云。惟查：按「有害及債權之事實，必須於行為時存
　　在，倘債務人於行為時仍有足以清償債務之財產，僅因日後之經濟變動，致債務
　　人財產減少者，尚難認該行為係有害債權之行為。」（最高法院七十七年度台上
　　字第七八四號判決參照）、「債務人之行為是否有損害於債權之權利，應以行為
　　時為準」（最高法院六十年度台上字第一八八七號判決參照）、「債務不能清償
　　債務，而將其不動產賣與債權人中之一人，以所得之價金對於該債權人清償債務
　　，須其對價低於該不動產之客觀價格，始能認為有損害於他債權人之權利；其對
　　價是否相當，並應以買賣當時之價格為準。」（最高法院八十九年度台上字二四
　　九一號判決參照）。本件，縱被上訴人甲○○積欠上訴人八百萬元之票款債務，
　　然其尚有提供擔保物（即坐落台南市○區○○段一九九地號土地，及其上五二七
　　九建號即門牌號碼台南市○○路三四五巷四一號建物）設定最高限額九百六十萬
　　元之抵押權。雖甲○○將所有系爭坐落台南縣仁德鄉○路○段九四七地號、九四
　　七之二地號，權利範圍各二分之一之土地二筆，於八十九年十一月二十日贈與丙
　　○○，並於八十九年十二月十五日申請移轉登記，於八十九年十二月十六日登記
　　完畢，惟前揭擔保物之房地於原法院民事執行處九十年度執字第一三二０號強制
　　執行事件囑託鑑價，其時值共計八百三十四萬二千元，有該等時值鑑定書二份可
　　稽（附原審卷）。甲○○所為贈與行為時，其尚有前揭擔保物之價值高於所負債
　　務額，亦即尚有足以清償債務之財產，不生有害債權之行為之情事。是依前揭實
　　務上有力之見解，債務人之行為，是否有損害債權人之權利，應以行為時為準，
　　以兼顧債務人處分其財產之自由，則甲○○為贈與時，既尚有擔保物足供清償，
　　尚難認係有詐害債權之行為。
八、綜上所述，上訴人對被上訴人甲○○本金八百萬元之債權既有上開坐落台南市○
　　區○○段一九九地號土地及其上五二七九建號即門牌號碼台南市○○路三四五巷
　　四十一號建物為抵押擔保物，且上訴人為第一順位之抵押權人，而上開抵押物於
　　被上訴人為系爭贈與行為時之價值，扣除試算之土地增值稅後仍有八百二十一萬
　　七千元之價值，已超過上訴人之債權額，則依上開說明，上訴人自毋庸行使撤銷
　　權以資保全；且亦難認被上訴人所為贈與之無償行為有害於債權人之上訴人，本
　　件情形並不符合民法第二百四十四條第一項所規定行使撤銷權之要件。從而，上
    訴人主張依據民法第二百四十四條之法律關係，請求撤銷被上訴人甲○○與丙○
    ○於八十九年十一月二十日就坐落台南縣仁德鄉○路○段九四七地號（面積二五
    八八平方公尺）、九四七之二地號（二三九平方公尺）土地、地目建，權利範圍
    各二分之一，所為之贈與行為，並塗銷上開土地於八十九年十二月十六日以贈與
    為原因所為之所有權移轉登記為無理由。原審因此為上訴人敗訴之判決，經核尚
　　無不合，上訴人上訴意旨指摘原判決不當，求予廢棄改判，非有理由，應予駁回
　　。
九、本件判決之基礎已臻明確，兩造其餘之攻擊防禦方法及舉證，核與判決無影響，
    無一一審究之必要，併此敘明。
十、結論，本件上訴人之上訴為無理由，依民事訴訟法第四百四十九條第一項、第七
　　十八條，判決如主文。
中　　　華　　　民　　　國　　九十一　　年　　　九　　　月　　 　十　　 日
　　　　　　　　　　　　　　　　　　臺灣高等法院臺南分院民事第三庭
~B1審判長法官　林　　輝　　雄
~B2　　　法官　王　　明　　宏
~B3　　　法官　徐　　宏　　志
右為正本係照原本作成。
如對本判決上訴，須於判決送達後二十日內向本院提出上訴狀，未表明上訴理由者，
應於上訴後二十日內向本院提出理由書。
中　　　華　　　民　　　國　　九十一　　年　　　九　　　月　　 　十三　 日
~B法院書記官　陳　　昆　　陽
